---
title: "Algèbre matricielle"
author: "Marchand Jean-Louis"
date: "03/01/2022"
output: 
  xaringan::moon_reader:
    css: xaringan-themer.css
header-includes:
- \usepackage{booktabs}
- \usepackage{longtable}
- \usepackage{array}
- \usepackage{multirow}
- \usepackage{wrapfig}
- \usepackage{float}
- \usepackage{colortbl}
- \usepackage{pdflscape}
- \usepackage{tabu}
- \usepackage{threeparttable}
- \usepackage{pgf,tikz}
- \usetikzlibrary{arrows}
- \usepackage{pgfplots,filecontents}
- \usetikzlibrary{calc}
- \usetikzlibrary{patterns}

---

```{r setup, include=FALSE}
knitr::opts_chunk$set(echo = FALSE)
library(tidyverse)
library(plotly)
library(latex2exp)
library(forecast)
library(patchwork)
library(kableExtra)
library(htmltools)

```

```{r xaringan-themer, include=FALSE, warning=FALSE}
library(xaringanthemer)
#style_mono_light(base_color = "#1c5253")
style_mono_light(base_color = "#104e8b")
```

## Rappels sur les  systèmes
- dans un enclos sont parqués des chameaux et des dromadaires, on compte 70 bosses et 200 pattes, déterminer la répartition exacte de chameaux et dromadaires
- appelons $x$ le nombre de chameaux et $y$ celui de dromadaires
$$\left\{
\begin{array}{l}
  2x+y = 70\\
  4x + 4y = 200
\end{array}\right.$$
- deux méthodes de résolution vues au collège 
  + **substitution** : la plus intuitive mais piégeuse dès que le nombre d'inconnues augmente
  + **combinaison** : la plus généralisable comme le montrera ce cours

---

## Matrices

- **objectifs** 
  + factoriser le système en résumant dans un tableau l'ensemble des calculs effectués sur chacune des variables
  + toutes les opérations effectuées par **combinaison** doivent pouvoir également être résumées à l'aide de matrices

- ce qui semble être un jeu d'écritures  est en fait un outil puissant de calcul directement transposable sur un calculateur

- outil compatible avec toutes les structures linéaires  : géométrie vectorielle, graphes, etc.

---

## Matrices
- jeu d'écriture
$$\left\{
\begin{array}{l}
  2x+y = 70\\
  4x + 4y = 200
\end{array}\right.
\Leftrightarrow
\begin{pmatrix}
  2 & 1 \\
  4 & 4
\end{pmatrix}
\begin{pmatrix}
  x \\
  y
\end{pmatrix}
=
\begin{pmatrix}
  70 \\
  200
\end{pmatrix}$$
- la **matrice** ici apparaît comme un tableau contenant les coefficients devant les variables ligne à ligne
$$\begin{pmatrix}
  2 &1\\
  4 &4
\end{pmatrix}$$

- le **produit** de cette matrice par la colonne des variables est de fait défini par :
$$\begin{pmatrix}
  2 & 1 \\
  4 & 4
\end{pmatrix}
\begin{pmatrix}
  x \\
  y
\end{pmatrix}
=
\begin{pmatrix}
  2x+ y \\
  4x + 4y
\end{pmatrix}$$
---

## Matrices : définition

+ une matrice réelle $A$ à $p$ lignes et $q$ colonnes est un tableau à entrées réelles
$$A = (a_{i,j})_{\substack{1 \leq i \leq p \\ 1\leq j\leq q}}=\begin{pmatrix} a_{1,1} & a_{1,2} & a_{1,3} & \dots & a_{1,q-1} & a_{1,q} \\ a_{2,1} & a_{2,2} & a_{2,3} & \dots  & a_{2,q-1} & a_{2,q} \\  \vdots & \vdots & \vdots & \vdots & \vdots & \vdots \\ a_{p-1,1} & a_{p-1,2} & a_{p-1,3} & \dots & a_{p-1,q-1} & a_{p-1,q} \\ a_{p,1} & a_{p,2} & a_{p,3} & \dots & a_{p,q-1} & a_{p,q} \end{pmatrix}$$

+ on note $M_{p,q}(\mathbb R)$ l'ensemble des matrices à $p$ lignes et $q$ colonnes. Lorsque la matrice est  **carrée** $(p=q)$, on note plus simplement $M_{p}(\mathbb R)$
---
## Matrices : exemples
$$A = \begin{pmatrix}
2 & 1 & -1 &3 \\
-1 & 0 & 2 & 5
\end{pmatrix}\in M_{2,4}(\mathbb R),\quad
B = \begin{pmatrix}
1 &2 &3\\
-1 &-2 &5\\
2 &-3 &1\\
-1 & 0 &0
\end{pmatrix}\in M_{4,3}(\mathbb R),$$
$$C = \begin{pmatrix}1 &3\\-3 &2\end{pmatrix}\in M_{2}(\mathbb R), \quad  D = \begin{pmatrix}\pi &e & 2 \\\sqrt 2 & \tfrac13 &0 \\ 3 & 1 & 4\end{pmatrix}\in M_{3}(\mathbb R)$$
---


## Produit de matrices

- reprise du schéma précédent en travaillant colonne par colonne

- pour effectuer le produit $AB$ d'une matrice $A$ par celui d'une matrice $B$, il faut que le nombre de colonnes de $A$ soit égal à au nombre de lignes de $B$
- le résultat possède autant de lignes que $A$ et autant de colonnes de $B$

- exemple :
$$A = \begin{pmatrix}
2 & 1 & -1 &3 \\
-1 & 0 & 2 & 5
\end{pmatrix},\qquad
B = \begin{pmatrix}
1 &2 &3\\
-1 &-2 &5\\
2 &-3 &1\\
-1 & 0 &0
\end{pmatrix}$$
---

## Produit de matrices

```{tikz,fig.ext='svg', cache = TRUE, fig.align='center', out.width = '400px'}
\newcommand{\myunit}{1 cm}
\tikzset{
    node style sp/.style={draw,circle,minimum size=\myunit},
    node style ge/.style={circle,minimum size=\myunit},
    arrow style mul/.style={draw,sloped,midway,fill=white},
    arrow style plus/.style={midway,sloped,fill=white},
}

\begin{tikzpicture}[baseline=(A.center)]
	\tikzset{BarreStyle/.style =   {opacity=.4,line width=7 mm,line cap=round,color=#1}}
    \tikzset{SignePlus/.style =   {above left,,opacity=1,circle,fill=#1!50}}
    \tikzset{SigneMoins/.style =   {below left,,opacity=1,circle,fill=#1!50}}
    
% les matrices

\matrix (A) [matrix of math nodes, nodes = {node style ge},
             left delimiter  = (,
             right delimiter = ),column sep=0 mm] 
{ 
2 & 1 & -1 &3  \\
-1 & 0 &2 & 5 \\ 
};

\matrix (B) [matrix of math nodes, nodes = {node style ge},%
             left delimiter  = (,%
             right delimiter = ),column sep=0 mm] at (5,4)
{ 
1 & 2 & 3  \\
-1 & -2 &5 \\
2 & -3 &1 \\
-1 & 0 &0 \\
};

\matrix (C) [matrix of math nodes, nodes = {node style ge},%
             left delimiter  = (,%
             right delimiter = ),column sep=0 mm] at (5,0)
{ 
? &? &? \\
? &? &? \\
};
\end{tikzpicture}
```
---

## Produit de matrices

```{tikz,fig.ext='svg', cache = TRUE, fig.align='center', out.width = '400px'}
\newcommand{\myunit}{1 cm}
\tikzset{
    node style sp/.style={draw,circle,minimum size=\myunit},
    node style ge/.style={circle,minimum size=\myunit},
    arrow style mul/.style={draw,sloped,midway,fill=white},
    arrow style plus/.style={midway,sloped,fill=white},
}

\begin{tikzpicture}[baseline=(A.center)]
	\tikzset{BarreStyle/.style =   {opacity=.4,line width=7 mm,line cap=round,color=#1}}
    \tikzset{SignePlus/.style =   {above left,,opacity=1,circle,fill=#1!50}}
    \tikzset{SigneMoins/.style =   {below left,,opacity=1,circle,fill=#1!50}}
    
% les matrices

\matrix (A) [matrix of math nodes, nodes = {node style ge},%
             left delimiter  = (,%
             right delimiter = ),column sep=0 mm] 
{ 2 & 1 & -1 &3  \\
-1 & 0 &2 & 5 \\
};

\matrix (B) [matrix of math nodes, nodes = {node style ge},%
             left delimiter  = (,%
             right delimiter = ),column sep=0 mm] at (5,4)
{ 
1 & 2 & 3  \\
-1 & -2 &5 \\
2 & -3 &1 \\
-1 & 0 &0 \\
};

\matrix (C) [matrix of math nodes, nodes = {node style ge},%
             left delimiter  = (,%
             right delimiter = ),column sep=0 mm] at (5,0)
{ 
|[fill = purple, text = white]|-4 &? &? \\
? &? &? \\
};
\draw [BarreStyle=blue] (A-1-1.west) to (A-1-4.east) ;
\draw [BarreStyle=red] (B-1-1.north) to (B-4-1.south) ;
\draw[<->,blue!70](A-1-1) to[in=180,out=90] node[arrow style mul] (x) {$2\times 1$} (B-1-1);
\draw[<->,blue!70](A-1-2) to[in=180,out=90] node[arrow style mul] (y) {$1\times (-1)$}(B-2-1);
\draw[<->,blue!70](A-1-3) to[in=180,out=90] node[arrow style mul] (z) {$(-1)\times 2$}(B-3-1);
\draw[<->,blue!70](A-1-4) to[in=180,out=90] node[arrow style mul] (t) {$3\times (-1)$}(B-4-1);
\draw[blue!50,dashed] (x) to node[arrow style plus] {$+$} (y)%
				  to node[arrow style plus] {$+$} (z)%
				  to node[arrow style plus] {$+$} (t)%
                  to (C-1-1.north west);
\end{tikzpicture}
```
---

## Produit de matrices

```{tikz,fig.ext='svg', cache = TRUE, fig.align='center', out.width = '400px'}
\newcommand{\myunit}{1 cm}
\tikzset{
    node style sp/.style={draw,circle,minimum size=\myunit},
    node style ge/.style={circle,minimum size=\myunit},
    arrow style mul/.style={draw,sloped,midway,fill=white},
    arrow style plus/.style={midway,sloped,fill=white},
}

\begin{tikzpicture}[baseline=(A.center)]
	\tikzset{BarreStyle/.style =   {opacity=.4,line width=7 mm,line cap=round,color=#1}}
    \tikzset{SignePlus/.style =   {above left,,opacity=1,circle,fill=#1!50}}
    \tikzset{SigneMoins/.style =   {below left,,opacity=1,circle,fill=#1!50}}
    
\matrix (A) [matrix of math nodes, nodes = {node style ge},%
             left delimiter  = (,%
             right delimiter = ),column sep=0 mm] 
{ 
2 & 1 & -1 &3  \\
-1 & 0 &2 & 5 \\
};

\matrix (B) [matrix of math nodes, nodes = {node style ge},%
             left delimiter  = (,%
             right delimiter = ),column sep=0 mm] at (5,4)
{ 
1 & 2 & 3  \\
-1 & -2 &5 \\
2 & -3 &1 \\
-1 & 0 &0 \\
};

\matrix (C) [matrix of math nodes, nodes = {node style ge},%
             left delimiter  = (,%
             right delimiter = ),column sep=0 mm] at (5,0)
{ 
-4 &|[fill = purple, text = white]|5 &? \\
? &? &? \\
};
\draw [BarreStyle=blue] (A-1-1.west) to (A-1-4.east) ;
\draw [BarreStyle=red] (B-1-2.north) to (B-4-2.south) ;
\draw[<->,blue!70](A-1-1) to[in=180,out=90] node[arrow style mul] (x) {$2\times 2$} (B-1-2);
\draw[<->,blue!70](A-1-2) to[in=180,out=90] node[arrow style mul] (y) {$1\times (-2)$}(B-2-2);
\draw[<->,blue!70](A-1-3) to[in=180,out=90] node[arrow style mul] (z) {$(-1)\times (-3)$}(B-3-2);
\draw[<->,blue!70](A-1-4) to[in=180,out=90] node[arrow style mul] (t) {$3\times 0$}(B-4-2);
\draw[blue!50,dashed] (x) to node[arrow style plus] {$+$} (y)%
				  to node[arrow style plus] {$+$} (z)%
				  to node[arrow style plus] {$+$} (t)%
                  to (C-1-2.north west);

\end{tikzpicture}
```
---

## Produit de matrices

```{tikz,fig.ext='svg', cache = TRUE, fig.align='center', out.width = '400px'}
\newcommand{\myunit}{1 cm}
\tikzset{
    node style sp/.style={draw,circle,minimum size=\myunit},
    node style ge/.style={circle,minimum size=\myunit},
    arrow style mul/.style={draw,sloped,midway,fill=white},
    arrow style plus/.style={midway,sloped,fill=white},
}

\begin{tikzpicture}[baseline=(A.center)]
	\tikzset{BarreStyle/.style =   {opacity=.4,line width=7 mm,line cap=round,color=#1}}
    \tikzset{SignePlus/.style =   {above left,,opacity=1,circle,fill=#1!50}}
    \tikzset{SigneMoins/.style =   {below left,,opacity=1,circle,fill=#1!50}}
    
\matrix (A) [matrix of math nodes, nodes = {node style ge},%
             left delimiter  = (,%
             right delimiter = ),column sep=0 mm] 
{ 
2 & 1 & -1 &3  \\
-1 & 0 &2 & 5 \\
};

\matrix (B) [matrix of math nodes, nodes = {node style ge},%
             left delimiter  = (,%
             right delimiter = ),column sep=0 mm] at (5,4)
{ 
1 & 2 & 3  \\
-1 & -2 &5 \\
2 & -3 &1 \\
-1 & 0 &0 \\
};

\matrix (C) [matrix of math nodes, nodes = {node style ge},%
             left delimiter  = (,%
             right delimiter = ),column sep=0 mm] at (5,0)
{ 
-4 &5 &|[fill = purple, text = white]|10 \\
? &? &? \\
};
\draw [BarreStyle=blue] (A-1-1.west) to (A-1-4.east) ;
\draw [BarreStyle=red] (B-1-3.north) to (B-4-3.south) ;
\draw[<->,blue!70](A-1-1) to[in=180,out=90] node[arrow style mul] (x) {$2\times 3$} (B-1-3);
\draw[<->,blue!70](A-1-2) to[in=180,out=90] node[arrow style mul] (y) {$1\times 5$}(B-2-3);
\draw[<->,blue!70](A-1-3) to[in=180,out=90] node[arrow style mul] (z) {$(-1)\times 1$}(B-3-3);
\draw[<->,blue!70](A-1-4) to[in=180,out=90] node[arrow style mul] (t) {$3\times 0$}(B-4-3);
\draw[blue!50,dashed] (x) to node[arrow style plus] {$+$} (y)%
				  to node[arrow style plus] {$+$} (z)%
				  to node[arrow style plus] {$+$} (t)%
                  to (C-1-3.north west);
\end{tikzpicture}
```
---

## Produit de matrices

```{tikz,fig.ext='svg', cache = TRUE, fig.align='center', out.width = '400px'}
\newcommand{\myunit}{1 cm}
\tikzset{
    node style sp/.style={draw,circle,minimum size=\myunit},
    node style ge/.style={circle,minimum size=\myunit},
    arrow style mul/.style={draw,sloped,midway,fill=white},
    arrow style plus/.style={midway,sloped,fill=white},
}

\begin{tikzpicture}[baseline=(A.center)]
	\tikzset{BarreStyle/.style =   {opacity=.4,line width=7 mm,line cap=round,color=#1}}
    \tikzset{SignePlus/.style =   {above left,,opacity=1,circle,fill=#1!50}}
    \tikzset{SigneMoins/.style =   {below left,,opacity=1,circle,fill=#1!50}}
    
\matrix (A) [matrix of math nodes, nodes = {node style ge},%
             left delimiter  = (,%
             right delimiter = ),column sep=0 mm] 
{ 
2 & 1 & -1 &3  \\
-1 & 0 &2 & 5 \\
};

\matrix (B) [matrix of math nodes, nodes = {node style ge},%
             left delimiter  = (,%
             right delimiter = ),column sep=0 mm] at (5,4)
{ 
1 & 2 & 3  \\
-1 & -2 &5 \\
2 & -3 &1 \\
-1 & 0 &0 \\
};

\matrix (C) [matrix of math nodes, nodes = {node style ge},%
             left delimiter  = (,%
             right delimiter = ),column sep=0 mm] at (5,0)
{ 
-4 &5 &10 \\
|[fill = purple, text = white]|-2 &? &? \\
};
\draw [BarreStyle=blue] (A-2-1.west) to (A-2-4.east) ;
\draw [BarreStyle=red] (B-1-1.north) to (B-4-1.south) ;
\draw[<->,blue!70](A-2-1) to[in=180,out=90] node[arrow style mul] (x) {$(-1)\times 1$} (B-1-1);
\draw[<->,blue!70](A-2-2) to[in=180,out=90] node[arrow style mul] (y) {$0\times (-1)$}(B-2-1);
\draw[<->,blue!70](A-2-3) to[in=180,out=90] node[arrow style mul] (z) {$2\times 2$}(B-3-1);
\draw[<->,blue!70](A-2-4) to[in=180,out=90] node[arrow style mul] (t) {$5\times 1$}(B-4-1);
\draw[blue!50,dashed] (x) to node[arrow style plus] {$+$} (y)%
				  to node[arrow style plus] {$+$} (z)%
				  to node[arrow style plus] {$+$} (t)%
                  to (C-2-1.north west);\end{tikzpicture}
```

---

## Produit de matrices

```{tikz,fig.ext='svg', cache = TRUE, fig.align='center', out.width = '400px'}
\newcommand{\myunit}{1 cm}
\tikzset{
    node style sp/.style={draw,circle,minimum size=\myunit},
    node style ge/.style={circle,minimum size=\myunit},
    arrow style mul/.style={draw,sloped,midway,fill=white},
    arrow style plus/.style={midway,sloped,fill=white},
}

\begin{tikzpicture}[baseline=(A.center)]
	\tikzset{BarreStyle/.style =   {opacity=.4,line width=7 mm,line cap=round,color=#1}}
    \tikzset{SignePlus/.style =   {above left,,opacity=1,circle,fill=#1!50}}
    \tikzset{SigneMoins/.style =   {below left,,opacity=1,circle,fill=#1!50}}
    
\matrix (A) [matrix of math nodes, nodes = {node style ge},%
             left delimiter  = (,%
             right delimiter = ),column sep=0 mm] 
{ 
2 & 1 & -1 &3  \\
-1 & 0 &2 & 5 \\
};

\matrix (B) [matrix of math nodes, nodes = {node style ge},%
             left delimiter  = (,%
             right delimiter = ),column sep=0 mm] at (5,4)
{ 
1 & 2 & 3  \\
-1 & -2 &5 \\
2 & -3 &1 \\
-1 & 0 &0 \\
};

\matrix (C) [matrix of math nodes, nodes = {node style ge},%
             left delimiter  = (,%
             right delimiter = ),column sep=0 mm] at (5,0)
{ 
-4 &5 &10 \\
-2 &|[fill = purple, text = white]|-8 &? \\
};
\draw [BarreStyle=blue] (A-2-1.west) to (A-2-4.east) ;
\draw [BarreStyle=red] (B-1-2.north) to (B-4-2.south) ;
\draw[<->,blue!70](A-2-1) to[in=180,out=90] node[arrow style mul] (x) {$(-1)\times 2$} (B-1-2);
\draw[<->,blue!70](A-2-2) to[in=180,out=90] node[arrow style mul] (y) {$0\times (-2)$}(B-2-2);
\draw[<->,blue!70](A-2-3) to[in=180,out=90] node[arrow style mul] (z) {$2\times (-3)$}(B-3-2);
\draw[<->,blue!70](A-2-4) to[in=180,out=90] node[arrow style mul] (t) {$5\times 0$}(B-4-2);
\draw[blue!50,dashed] (x) to node[arrow style plus] {$+$} (y)%
				  to node[arrow style plus] {$+$} (z)%
				  to node[arrow style plus] {$+$} (t)%
                  to (C-2-2.north west);
\end{tikzpicture}
```

---

## Produit de matrices

```{tikz,fig.ext='svg', cache = TRUE, fig.align='center', out.width = '400px'}
\newcommand{\myunit}{1 cm}
\tikzset{
    node style sp/.style={draw,circle,minimum size=\myunit},
    node style ge/.style={circle,minimum size=\myunit},
    arrow style mul/.style={draw,sloped,midway,fill=white},
    arrow style plus/.style={midway,sloped,fill=white},
}

\begin{tikzpicture}[baseline=(A.center)]
	\tikzset{BarreStyle/.style =   {opacity=.4,line width=7 mm,line cap=round,color=#1}}
    \tikzset{SignePlus/.style =   {above left,,opacity=1,circle,fill=#1!50}}
    \tikzset{SigneMoins/.style =   {below left,,opacity=1,circle,fill=#1!50}}
    
\matrix (A) [matrix of math nodes, nodes = {node style ge},%
             left delimiter  = (,%
             right delimiter = ),column sep=0 mm] 
{ 
2 & 1 & -1 &3  \\
-1 & 0 &2 & 5 \\
};

\matrix (B) [matrix of math nodes, nodes = {node style ge},%
             left delimiter  = (,%
             right delimiter = ),column sep=0 mm] at (5,4)
{ 
1 & 2 & 3  \\
-1 & -2 &5 \\
2 & -3 &1 \\
-1 & 0 &0 \\
};

\matrix (C) [matrix of math nodes, nodes = {node style ge},%
             left delimiter  = (,%
             right delimiter = ),column sep=0 mm] at (5,0)
{ 
-4 &5 &10 \\
-2 &-8 &|[fill = purple, text = white]|-1 \\
};
\draw [BarreStyle=blue] (A-2-1.west) to (A-2-4.east) ;
\draw [BarreStyle=red] (B-1-3.north) to (B-4-3.south) ;
\draw[<->,blue!70](A-2-1) to[in=180,out=90] node[arrow style mul] (x) {$(-1)\times 3$} (B-1-3);
\draw[<->,blue!70](A-2-2) to[in=180,out=90] node[arrow style mul] (y) {$0\times 5$}(B-2-3);
\draw[<->,blue!70](A-2-3) to[in=180,out=90] node[arrow style mul] (z) {$2\times 1$}(B-3-3);
\draw[<->,blue!70](A-2-4) to[in=180,out=90] node[arrow style mul] (t) {$5\times 0$}(B-4-3);
\draw[blue!50,dashed] (x) to node[arrow style plus] {$+$} (y)%
				  to node[arrow style plus] {$+$} (z)%
				  to node[arrow style plus] {$+$} (t)%
                  to (C-2-3.north west);
\end{tikzpicture}
```
- en conclusion 
$$AB = \begin{pmatrix}-4&5&10\\-2 &-8 &-1\end{pmatrix}$$

---

## Produit de matrices : quelques remarques

- pour savoir si un produit est possible, il faut **toujours** vérifier le nombre de colonnes de la première et le nombre de lignes de la deuxième
- l'existence du produit $AB$ ne garantit pas en général la bonne définition de $BA$, c'est le cas dans l'exemple précédent : le nombre de colonnes de $B$ (4) n'est pas le même que le nombre de lignes de $A$
- même si les deux produits sont bien définis il n'y a aucune raison que les résultats soient égaux, pour que cela arrive, il faut que les matrice soient au minimum carrées mais ça ne suffit pas !

---
## Produit de matrices : exemples
- calculer lorsque c'est possible les produits de matrice à partir des exemples précédents
$$A = \begin{pmatrix}
2 & 1 & -1 &3 \\
-1 & 0 & 2 & 5
\end{pmatrix}\in M_{2,4}(\mathbb R),\quad
B = \begin{pmatrix}
1 &2 &3\\
-1 &-2 &5\\
2 &-3 &1\\
-1 & 0 &0
\end{pmatrix}\in M_{4,3}(\mathbb R),$$
$$C = \begin{pmatrix}1 &3\\-3 &2\end{pmatrix}\in M_{2}(\mathbb R), \quad  D = \begin{pmatrix}\pi &e & 2 \\\sqrt 2 & \tfrac13 &0 \\ 3 & 1 & 4\end{pmatrix}\in M_{3}(\mathbb R)$$
---

## Autres opérations algébriques

- **l'addition** pour $A,B \in M_{p,q}(\mathbb R)$, la matrice $A+B \in M_{p,q}$ obtenue en sommant les entrées : 
$$(A+B)_{i,j} = a_{i,j}+b_{i,j}$$
- exemple 
$$\begin{pmatrix}
\frac 12 & 1 \\ \frac 13 &
-7 \\ \pi &2
\end{pmatrix}
+
\begin{pmatrix}
\frac 23 & 1 \\ \frac 23 &
1 \\ \pi & 0
\end{pmatrix}
=
\begin{pmatrix}
\frac 12 + \frac 23 & 1 + 1 \\ \frac13 + \frac 23 &
-7 + 1 \\ \pi + \pi & 2 + 0
\end{pmatrix}
=
\begin{pmatrix}
\frac 76 & 2 \\ 1 &
-6 \\ 2\pi & 2
\end{pmatrix}$$

---

## Autres opérations algébriques

- **la multiplication par un réel** pour $A\in M_{p,q}(\mathbb R)$ et $\lambda \in\mathbb R$, la matrice $\lambda A\in M_{p,q}(\mathbb R)$ obtenue en multipliant chaque entrée par $\lambda$ : $$(\lambda A)_{i,j}=\lambda a_{i,j},\quad\forall 1\leq i\leq p,\quad 1\leq j\leq q$$
- exemple 

$$\frac6\pi \begin{pmatrix}
\frac 12 & 1 & \frac 13 \\
-7 &\pi &2
\end{pmatrix}
=
\begin{pmatrix}
\frac 6\pi \frac 12 & \frac 6\pi &\frac 6\pi \frac 13 \\
-7\frac 6\pi & \pi\frac 6\pi & 2 \frac 6\pi
\end{pmatrix}
=
\begin{pmatrix}
\frac 3\pi & \frac 6\pi &\frac 2\pi \\
\frac{-42}\pi & 6 & \frac{12}\pi
\end{pmatrix}$$

---

## Autres opérations algébriques

- **la transposition** : pour $A\in M_{p,q}(\mathbb R)$, la matrice $A'\in M_{q,p}(\mathbb R)$ (ou  $^{t}A$ ou $A^{T}$) obtenue en tranformant les lignes en colonnes (et inversement) :
$$(A')_{i,j}=a_{j,i},\quad \forall 1\leq i\leq q,\quad\forall 1\leq j\leq p$$
- exemple
$$\begin{pmatrix}
1 & -1 & 2 & -2 \\
3 & 0 & 5 & -2 \\
1 & 2 & 3 & 4
\end{pmatrix}'
=
\begin{pmatrix}
1 & 3 & 1 \\ 
-1 & 0 & 2 \\
2 & 5 & 3 \\
-2 & -2 & 4
\end{pmatrix}$$

---

## Compatibilité des opérations

- Pour $A,B\in M_{p,q}(\mathbb R), C,D\in M_{q,r}(\mathbb R)$, $\lambda,\mu \in\mathbb R$,
  + $\lambda(A+B)=\lambda A+\lambda B$
  + $(\lambda+\mu)A=\lambda A+\mu A$
  + $(\lambda \mu) A=\lambda (\mu A)=\mu (\lambda A)$ 
  + $1 \times A=A$
  + $\lambda (AB)=(\lambda A)B=A(\lambda B)$
  + $(A+B)(C+D)=AC+AD+BC+BD$
  + $ABC=(AB)C=A(BC)$
  + $(\lambda A)'=\lambda A'$
  + $(A+B)'=A'+B'$
  + $(AB)'=B'A'$
- en gros, tout se passe bien à part deux choses :
  + le produit n'étant pas commutatif, il faut **absolument** tenir compte de l'ordre des matrices
  + cela implique une subtilité sur **la transposition d'un produit** où l'ordre est inversé sur les transposées
---

## Retour à la résolution de système

.pull-left[ 
$$\phantom{\Leftrightarrow}\left\{\begin{array}{llll} 2x+y &=70 & & L_1\phantom{\leftarrow L_1 - L_2} \\ 4x + 4y & =200& & L_2\end{array}\right.$$

$$\Leftrightarrow\left\{\begin{array}{llll} 2x+y\phantom{a} &=70\phantom{a} & & L_1\phantom{\leftarrow L_1 - L_2} \\ x + y & =50& & L_2 \leftarrow \tfrac{L_2}4 \end{array}\right.$$

$$\Leftrightarrow\left\{\begin{array}{llll} x &=20\phantom{a} & & L_1\leftarrow L_1 - L_2\\ x + y\phantom{aa} & =50& & L_2  \end{array}\right.$$

$$\Leftrightarrow\left\{\begin{array}{llll} x &=20\phantom{a} & & L_1\phantom{\leftarrow L_1 - L_2} \\  y\phantom{aaaaa} & =30& & L_2 \leftarrow L_2-L_1 \end{array}\right.$$
]
--
.pull-right[
$$\phantom{\begin{pmatrix}1 &0 \\ 0 & \tfrac 14 \end{pmatrix}\begin{pmatrix}2 &1 \\ 4 & 4\end{pmatrix}=}\begin{pmatrix}2 &1 \\ 4 & 4\end{pmatrix}$$
$$\begin{pmatrix}1 &0 \\ 0 & \tfrac 14 \end{pmatrix}\begin{pmatrix}2 &1 \\ 4 & 4\end{pmatrix}=\begin{pmatrix}2 &1 \\ 1 & 1\end{pmatrix}$$
$$\begin{pmatrix}1 &-1 \\ 0 & 1 \end{pmatrix}\begin{pmatrix}2 &1 \\ 1 & 1\end{pmatrix}=\begin{pmatrix}1 &0 \\ 1 & 1\end{pmatrix}$$
$$\begin{pmatrix}1 &0 \\ -1 & 1 \end{pmatrix}\begin{pmatrix}1 &0 \\ 1 & 1\end{pmatrix}=\begin{pmatrix}1 &0 \\ 0 & 1\end{pmatrix}$$]

--

- Au final, la résolution se résume aux opérations suivantes :
$$\begin{pmatrix}1 &0 \\ -1 & 1 \end{pmatrix}\begin{pmatrix}1 &-1 \\ 0 & 1 \end{pmatrix}\begin{pmatrix}1 &0 \\ 0 & \tfrac 14 \end{pmatrix}\begin{pmatrix}2 &1 \\ 4 & 4\end{pmatrix}=\begin{pmatrix}1 &0 \\ 0 & 1\end{pmatrix}$$

---

## 	Caractéristiques intéressantes de matrices carrées
- Une matrice $A\in M_{p}(\mathbb R)$ est
  + **diagonale** si $a_{i,j}=0,\quad \forall i\neq j$
  + **la matrice Identité**  et notée $I_{p}$  si elle est diagonale et     $a_{i,i}=1,\quad \forall 1\leq i\leq p$
  + **symétrique** si $A=A'.$ 
  + **inversible** s'il existe une matrice notée $A^{-1}$  telle que $AA^{-1}=A^{-1}A=I_{p}$ (on admettra que $AA^{-1}=I_p\Leftrightarrow A^{-1}A=I_p$)
  + **orthogonale** si elle est inversible et $A^{-1}=A'$

---

## Exemples

- **diagonale**
$$A = \begin{pmatrix}	1 & 0 & 0 \\0 &\pi &0 \\0 & 0 & -8\end{pmatrix}$$
- **la matrice Identité** 
$$I_{4} = \begin{pmatrix}	1 & 0 & 0 & 0 \\0 & 1 & 0 & 0 \\0 & 0 & 1 & 0 \\ 0 & 0 & 0 & 1 \end{pmatrix}$$
- **symétrique** 
$$A = \begin{pmatrix} 1 & 2 & 3 \\ 2 & 5 & 6 \\ 3 & 6 & 7 \end{pmatrix}$$
---

## Exemples

- **inversible** 
$$A = \begin{pmatrix}1 &3 \\ 5 & -4\end{pmatrix}\Rightarrow A^{-1}=\begin{pmatrix}\frac{4}{19} & \frac{3}{19} \\ \frac{5}{19} & \frac{-1}{19} \end{pmatrix}$$
- **orthogonale**
$$A=\begin{pmatrix}
	\frac1{\sqrt{2}} &\frac{-1}{\sqrt{2}}\\\frac1{\sqrt{2}} &\frac1{\sqrt{2}}
\end{pmatrix}\Rightarrow A'=\begin{pmatrix}
	\frac1{\sqrt{2}} &\frac{1}{\sqrt{2}}\\\frac{-1}{\sqrt{2}} &\frac1{\sqrt{2}}
\end{pmatrix}, \quad AA'=A'A=I_{2}$$

---

## Inversibilité : remarques

- une matrice diagonale est inversible si et seulement si tous les termes diagonaux sont non-nuls, par ex.
$$\begin{pmatrix}	2 &0 &0\\ 0 &3 &0 \\0 &0 &-1 \end{pmatrix}	\begin{pmatrix}	\tfrac 12 &0 &0 \\ 0 & \tfrac 13 &0 \\ 0 &0 &-1\end{pmatrix}=I_{3}$$
$$\begin{pmatrix}	0 &0 &0 \\0 &3 &0 \\0 &0 &-1 \end{pmatrix}		\begin{pmatrix}	a &b &c \\ d &e &f \\ g &h &i \end{pmatrix}=
\begin{pmatrix}	0 &0 &0 \\ 3d & 3e & 3f \\ -g &-h &-i\end{pmatrix}$$
		
- compréhension du calcul matriciel comme **combinaison linéaire** des colonnes, par ex.
$$\begin{pmatrix}	a &b &c \\ d &e &f \\ g &h &i	\end{pmatrix}		\begin{pmatrix} x \\ y \\ z \end{pmatrix} = \begin{pmatrix} ax+by+cz \\ dx+ey+fz \\ gx+hy+iz \end{pmatrix} =x \begin{pmatrix} a \\ d \\ g \end{pmatrix} + y \begin{pmatrix} b \\ e \\ h \end{pmatrix} + z\begin{pmatrix} c \\ f \\ i \end{pmatrix}$$

---

## Inversibilité

- Une matrice $A\in M_{p}(\mathbb R)$ n'est pas inversible  **ssi** il existe une de ses colonnes qui s'exprime comme une combinaison linéaire des autres colonnes de $A$.
-	Autrement dit, si et  seulement si $$\exists u\in M_{p,1}(\mathbb R),u\neq \vec 0_p, Au=\vec 0_p$$
-	Ainsi, en changeant de point de vue (verre à moitié plein plutôt qu'à moitié vide), une matrice $A\in M_{p}(\mathbb R)$ est inversible  **ssi** si le  seul  **vecteur colonne** $u$ solution de l'équation $$Au=\vec 0_p$$ est $u=\vec 0_p.$

---

## Application en régression linéaire multiple

- **Spoiler alert** nous abordons ici grossièrement un outil que l'on verra plus en détail en L2 en Démarche Statistique
- Contexte :	un laboratoire d'analyse souhaite mettre en évidence l'influence de la composition du lait sur le rendement
fromager. Pour ce faire, il a mesuré sur un échantillon de n = 85 laits, la densité, le taux butyreux, le taux de
protéine, le taux de caséine, l'extrait sec et le rendement fromager de chacun de ces laits.
- A terme, on aimerait pouvoir prédire le rendement fromager à partir de la composition du lait. 

---

## Suite de l'exemple
- Pour le $i^{e}$ lait, notons $Y_{i}$ le rendement du $i^{e}$ lait $(1\leq i\leq 85)$, $x_{i,1}$ la densité correspondante, $x_{i,2}$ le taux butyreux, etc. La régresson linéaire est une méthode statistique qui cherche à savoir à quel point l'ensemble d'approximations suivantes est raisonnable ou non :
$$\left\{\begin{array}{l} Y_{1}\approx \beta_{0}+\beta_{1}x_{1,1}+\beta_{2}x_{1,2}+\beta_{3}x_{1,3}+\beta_{4}x_{1,4}+\beta_{5}x_{1,5}\\ Y_{2}\approx \beta_{0}+\beta_{1}x_{2,1}+\beta_{2}x_{2,2}+\beta_{3}x_{2,3}+\beta_{4}x_{2,4}+\beta_{5}x_{2,5}\\ Y_{3}\approx \beta_{0}+\beta_{1}x_{3,1}+\beta_{2}x_{3,2}+\beta_{3}x_{3,3}+\beta_{4}x_{3,4}+\beta_{5}x_{3,5}\\	\vdots\\ Y_{85}\approx \beta_{0}+\beta_{1}x_{85,1}+\beta_{2}x_{85,2}+\beta_{3}x_{85,3}+\beta_{4}x_{85,4}+\beta_{5}x_{85,5} \end{array}\right.$$

---

## Définition des matrices correspondantes

- Définition de matrices :
$$Y=\begin{pmatrix}Y_{1}\\Y_{2}\\Y_{3}\\\vdots\\Y_{85}\end{pmatrix}\in M_{85,1}(\mathbb R), \quad	\beta=\begin{pmatrix} \beta_{0} \\ \beta_{1} \\ \beta_{2} \\ \beta_{3} \\ \beta_{4} \\ \beta_{5} \end{pmatrix} \in M_{6,1}(\mathbb R)$$
$$X = \begin{pmatrix}	1&x_{1,1} &x_{1,2}&x_{1,3}&x_{1,4}&x_{1,5}\\ 1&x_{2,1} &x_{2,2}&x_{2,3}&x_{2,4}&x_{2,5}\\ 1&x_{3,1} &x_{3,2}&x_{3,3}&x_{3,4}&x_{3,5}\\ \vdots &\vdots &\vdots &\vdots &\vdots &\vdots \\ 1 &x_{85,1} &x_{85,2} &x_{85,3} &x_{85,4} &x_{85,5} \end{pmatrix}\in M_{85,6}(\mathbb R)$$

---

## Estimation et prévision
- Traduction des approximations et candidat pour $\beta$
$$Y\approx X\beta \quad\leadsto \quad X'Y \approx X'X \beta \quad\leadsto \quad (X'X)^{-1}X'Y \approx \beta$$
- Ainsi pour que ce raisonnement soit réalisable, il faut que $X'X$ soit inversible
- Estimation de la colonne inconnue $\beta$ possible \textbf{ssi} $X'X\in M_{6}(\re)$ inversible, valeurs fournies par $$\hat\beta=(X'X)^{-1}X'Y=\left(\begin{smallmatrix}74.03\\-72.52\\0.09\\0.15\\-0.05\\0.06\end{smallmatrix}\right)$$
- Prévision du rendement pour un futur lait, pour les mesures effectuées sur un nouveau lait
```{r, echo=FALSE, results='markup', eval = TRUE}
fromages <- read.table("/home/marchand/demarche_statistique/lait.txt", sep = "\t", dec = ",", header = T)
fromagesNEW <- data.frame(1.032,37.7,35.7,28.5,127.1) 
  names(fromagesNEW) <- names(fromages)[-6]
fromagesNEW %>% 
  kable(digits=2, format = "html", escape = FALSE) %>%
  collapse_rows(columns = 1, valign = 'top') %>%
  kable_classic(full_width = F, html_font = "Cambria")
```

---