---
title: "Equations différentielles"
author: "Marchand Jean-Louis"
date: "25/10/2021"
output: 
  xaringan::moon_reader:
    css: xaringan-themer.css
header-includes:
- \usepackage{booktabs}
- \usepackage{longtable}
- \usepackage{array}
- \usepackage{multirow}
- \usepackage{wrapfig}
- \usepackage{float}
- \usepackage{colortbl}
- \usepackage{pdflscape}
- \usepackage{tabu}
- \usepackage{threeparttable}
---

```{r setup, include=FALSE}
knitr::opts_chunk$set(echo = FALSE)
library(tidyverse)
library(plotly)
library(latex2exp)
library(forecast)
library(patchwork)
```

```{r xaringan-themer, include=FALSE, warning=FALSE}
library(xaringanthemer)
#style_mono_light(base_color = "#1c5253")
style_mono_light(base_color = "#104e8b")
```

# Rappels sur le sens d'une équation
## Concept et premier exemple
- une équation est une égalité qui relie plusieurs quantités
- pour résoudre une équation, **toujours** préciser dans quel ensemble on travaille !
- exemples : prenons l'équation $x+y=2$
  - l'ensemble des solutions dans $\mathbb R^2$ est une droite 
  - l'ensemble des solutions dans $\mathbb R^3$ est un plan
---
  
```{r, eq_lin, fig.align='center', echo=FALSE, out.width = '800px', out.height= '500px', warning=FALSE}
u <- seq(-5,5,.1)
ru <- rev(u)
lu <- length(u)
x <- rep(u,each =lu)
y <- 2-x
z <- rep(u, lu)
plot_ly(
  type = 'mesh3d',
  x =   x,
  y =   y,
  z =   z,
  'delaunayaxis' = 'y',
  intensity = z)
```
---

## Autres exemples

- au collège, la résolution des systèmes linéaires de deux équations à deux inconnues est réalisée dans le plan $\mathbb R^2$

- au lycée, on demande de préciser que l'équation $x^2=1$ ne possède pas de solution réelle, le but des **nombres complexes** consiste à créer un ensemble plus grand que $\mathbb R$ où l'équation possède alors 2 solutions nommées $i$ et $-i$

- la fonction exponentielle est définie comme l'unique solution **définie sur $\mathbb R$ ** du système suivant :
$$\left\{ \begin{array}{l} f'=f\\f(0)=1\end{array}\right.$$
---

# Cadre de travail

- une équation différentielle est une égalité portant sur une ou plusieurs dérivées d'une fonction 
  - exemples
  $$ f' = f,\qquad y' = \ln,\qquad \frac{dy}{dt}=t\times y^2, \qquad x\times \dot x= \ln(x)$$

- pour définir du mieux possible l'ensemble sur lequel on peut résoudre ce genre d'équations, considérons l'équation de base 
  $$y' = \frac{dy}{dx} = 0$$
  - les fonctions constantes apparaissent comme solutions, MAIS !

---

## Exemple de la fonction escalier
```{r, escalier, fig.align='center', echo=FALSE, out.width = '400px',  warning=FALSE}
n <- (-3):5
dta <- data.frame(n)
ggplot(dta) +
  geom_point(aes(x = n, y = n), color = "dodgerblue4", size = 4) +
  geom_segment(
    x = n,
    y = n,
    xend = n + 1,
    yend = n,
    color = "dodgerblue4",
    size = 2
  )
```

---

## Théorème des accroissements finis
  - considérons une fonction $f$ continue sur un segment $[a,b]$, au moins dérivable sur $]a,b[$, alors il existe $a<c<b$ tel que
  $$f'(c)=\frac{f(b)-f(a)}{b-a}$$

```{r, EAF, fig.align='center', echo=FALSE, out.width = '380px',  warning=FALSE}
x <- seq(0, 2, .01)
y <- x+ sin(pi*x)
dta1 <- data.frame(x, y)
lx <- length(x)
ggplot(dta1) +
  geom_line(aes(x = x, y = y), color = "dodgerblue4") +
  geom_abline(intercept = 0, slope = 1, color = "orange") +
  geom_abline(intercept = 1, slope =  1, color = "orange") +
  geom_point(data = dta1[c(1, 51,lx),] , aes(x = x, y = y) , size = 3, color = "dodgerblue4")

```

---

## Conséquences 
- considérons une fonction $f$ continue sur un segment $[a,b]$, au moins dérivable sur $]a,b[$, telle que $f'(x) = 0$ alors la fonction $f$ est **constante sur $[a,b]$**
- **conclusion :** pour bien maîtriser les choses on résout une équation différentielle sur l'ensemble des fonctions suffisamment dérivables sur un intervalle donné !
- en d'autres termes, un couple $(y,I)$ est solution d'une équation différentielle si pour tout $x$ de l'intervalle $I$, l'équation est vérifiée
- les seules solutions $(y,\mathbb R)$ de l'équation $$y'=0$$ sont les fonctions constantes

---

## Mais enfin Jamy, ça m'a l'air bien trop compliqué pour moi tout ça !?
- mais non Fred ! nous venons juste de cerner un point théorique clé !
- prenons un exemple pour bien comprendre 
  - exemple : $y' =  \frac {2y}x$
  - problème en 0 ! donc pour travailler correctement, on peut au mieux considérer $\mathbb R^{-*}=]- \infty, 0[$  ou $\mathbb R^{+*}=]0 , +\infty[$
  - cherchons d'abord des solutions sur $\mathbb R^+$ en supposant que $y$ ne s'annule pas, 
  - existe-t-il d'autres solutions ?
- **2e conclusion** décrire **toutes** les solutions n'est pas si simple
  - exemple 2 : $x y' =  2y$

---

## Mais Jamy, c'est toujours trop compliqué pour moi, jamais je n'y arriverai !
- rassurons-nous, nous allons travailler dans un cadre plus simple, où l'intervalle sera **naturel**, car c'est souvent le cas en physique ou en chimie
- pour les mêmes raisons, nous nous limiterons à des gammes d'équations possèdant une méthode de résolution 
- **les aspects théoriques importants** à retenir :
  - une résolution nécessite la précision d'un intervalle de travail !
  - une fonction est solution sur l'intervalle si elle vérifie la relation définie **pour tout point** de cet intervalle
  - la résolution exhaustive peut poser problème assez rapidement, on veillera donc à vérifier **systématiquement** que l'équation respecte le cadre de travail simple qui sera le nôtre par la suite

---

# Equations différentielles linéaires d'ordre 1
- résolution sur un intervalle $I$ d'équation de la forme suivante :
$$\left\{\begin{array}{ll} y' = a(x) y + b(x)\\y(x_0)=y_0\end{array}\right.$$
où $a$ et $b$ sont des **fonctions continues sur l'intervalle $I$**
- en pratique, on choisit $I$ le plus grand possible contenant $x_0$
- les hypothèses sur $a$ et $b$ garantissent **l'existence et l'unicité de la solution**
- la résolution se décomposera en trois étapes :
  - résolution de l'**équation homogène** (sans $b$, ni la 2e condition)
  - recherche d'**une solution particulière** (avec $b$, sans la 2e condition)
  - forme générale des solutions de l'équation et détermination de **la** solution satisfaisant $y(x_0)=y_0$

---


## Equation homogène
- dans un premier temps on oublie $b$ et la condition $y(x_0)=y_0$ : l'équation homogène se résume à 
$$\forall x\in I,\quad y'(x)=a(x)y(x)$$
- la **continuité** de la fonction $a$ sur $I$ garantit (admis) l'existence d'une fonction $A$ dérivable sur $I$ telle que $A' = a$, $A$ est dite **primitive de $a$ sur $I$**
- on vérifie aisément que toute fonction de la forme $x\mapsto \lambda e^{A(x)}$ est solution sur $I$ de l'équation homogène
- ce sont les **seules solutions** !

---

## Pourquoi l'équation homogène et la solution particulière ?
- remarque : si $f$ et $g$ sont deux solutions de $$\forall x\in I,\quad  y'(x) = a(x) y(x) + b(x)$$ alors $h=f-g$ est solution de l'équation homogène
 $$\forall x\in I, h'(x)=f'(x)-g'(x)=a(x)f(x)-a(x)g(x)=a(x)h(x)$$
- conséquence : si $\varphi$ est une solution de $$\forall x\in I,  y'(x) = a(x) y(x)+b(x)$$ alors toute solution $y$ peut s'écrire $y=\varphi + h$ où $h$ est une solution de l'équation homogène
- **conclusion** en décrivant toutes les solutions de l'équation homogène, on retrouve toutes les solutions de l'équation de départ en ajoutant une solution particulière $\varphi$ à chacune d'elles !

---

## A la recherche d'une solution particulière
- pas de méthode miracle qui fonctionnerait tout le temps, cependant **la méthode de variation de la constante** permet de traiter un grand nombre de cas à un point technique près
- si on en voit une **évidente** simplifions-nous la vie, ça fera toujours moins de calculs
- **la méthode de variation de la constante** repose sur la proposition d'un candidat proche de la solution de l'équation homogène dans sa structure. On suppose ainsi qu'une solution particulière pourrait satisfaire :
$$\forall x\in I, \varphi(x) = \mu(x) e^{A(x)} $$
en d'autres termes on remplace la constante $\lambda$ par les images d'une fonction (on fait varier la constante ...)
- Il se trouve qu'une telle solution existe sous la seule condition 
$$\mu'(x)=b(x)e^{-A(x)}$$
- **conclusion** si on sait déterminer une **primitive** de $be^{-A}$ alors on dispose d'une solution particulière $\varphi$

---

## En pratique 
- écriture de l'équation sous la forme $y' = a(x)y+b(x)$
- détermination du plus grand intervalle de travail $I$ contenant $x_0$, tel que $a$ et $b$ sont simultanément continues sur $I$
- résolution de l'équation homogène sur $I$ : $y'=a(x)y$
  - $h$ solution sur $I$ **ssi** $\forall x\in I,\quad h(x)=\lambda e^{A(x)}$
  - point technique : trouver une primitive $A$ pour $a$ sur $I$
- recherche d'une solution particulière $\varphi$ sur $I$ de $y' = a(x)y+b(x)$ telle que $\varphi(x)=\mu(x)e^{A(x)}$
  - point technique : trouver une primitive $\mu$ pour $be^{-A}$ sur $I$
- forme générale des solutions sur $I$
  $$y(x)= \varphi(x) + \lambda e^{A(x)}$$
- recherche de la solution du système en déterminant la valeur de $\lambda$
  $$y(x_0)= \varphi(x_0) + \lambda e^{A(x_0)}=y_0\qquad \Rightarrow\qquad  \lambda =\left(y_0-\varphi(x_0)\right) e^{-A(x_0)}$$
- par curiosité, on peut chercher à étendre la solution à un intervalle plus grand si l'équation de départ n'est pas de la forme $y'=ay+b$

---


## Cas particulier où a et b sont constantes

Dans les premiers cas vus en électricité, vu que $a$ et $b$ sont constantes,
$$y' = a y +b$$
la résolution se simplifie :
- on peut toujours travailler avec $I=\mathbb R$
- vu que $a$ est constante, une primitive évidente sur $\mathbb R$ est $A(x)=ax$
- on peut éviter la méthode de la variation de la constante, car ce type d'équation admet une solution constante $\varphi = c$ :
$$\varphi'(x)=0= a\varphi(x) +b=ac+b \quad \Rightarrow\quad c = -\frac ba$$
- d'où la forme générale des solutions 
$$y(x) = \lambda e^{ax} -\frac ba$$


---

# Equations différentielles linéaires d'ordre 2 à coefficients constants 

- résolution sur un intervalle $I$ d'équation de la forme suivante :
$$\left\{\begin{array}{ll} ay''+ b y' + cy = f \\y(x_0)=y_0\\y'(x_0)=z_0\end{array}\right.$$
où $a$, $b$ et $c$ sont des **constantes réelles** et $f$ une **fonction continues sur un intervalle $I$ contenant $x_0$**
- en pratique, on choisit $I$ le plus grand possible contenant $x_0$ 
- les hypothèses garantissent **l'existence et l'unicité de la solution**
- la résolution se décomposera en trois étapes :
  - résolution de l'**équation homogène** (sans $f$, ni les 2e et 3e conditions)
  - recherche d'**une solution particulière** (avec $f$, sans les 2e et 3e conditions)
  - forme générale des solutions de l'équation et détermination de **la** solution satisfaisant $y(x_0)=y_0$ et  $y'(x_0)=z_0$

---

## Equation homogène

Encore une fois, on identifie un premier problème, plus simple à résoudre
$$ay''+ b y' + cy = 0.$$
- **en pratique** on recherche les solutions de l'équation en calculant le discriminant $\Delta = b^2-4ac$ puis
  - si $\Delta>0$, deux racines réelles $r_1\neq r_2$, toutes les solutions sont de la forme
      $$\forall x\in \mathbb R,\quad h(x)=\lambda e^{r_1x}+\mu e^{r_2x}$$
  - si $\Delta=0$, une seule racine réelle $r$, toutes les solutions sont de la forme
      $$\forall x\in \mathbb R,\quad h(x)=\left(\lambda +\mu x\right) e^{rx}$$
  - si $\Delta<0$, aucune racine réelle, toutes les solutions sont de la forme
      $$\forall x\in\mathbb R,\quad h(x)=e^{-\frac b{2a}x}\left(\lambda\cos\left(\frac{\sqrt{-\Delta }}{2a}\,x\right)+\mu\sin\left(\frac{\sqrt{-\Delta}}{2a}\,x\right)\right)$$ 

---
  
### Réécriture du dernier cas

- en fixant $r_0=-\frac b{2a}$, $\omega = \frac{\sqrt{-\Delta}}{2a}$, $\gamma = \sqrt{\lambda^2+\mu^2}$ et $\varphi = \arctan\left(\frac{\mu}{\lambda}\right)$, on peut réécrire la forme générale des solutions
      $$\forall x\in\mathbb R,\quad h(x)= x_0 e^{r_0x}\cos(\omega x+\varphi)$$
- ainsi les sinusoides apparaissent dans des cadres qui ne semblent pas traiter de trigonométrie
- la théorie permet de comprendre que l'apparition des fonctions trigonométriques est due à leur périodicité et leur régularité (elles sont dérivables à l'infini)

---

## Exemple : oscillation libre amortie

- Imaginons un bloc de masse $m$ pendu à un ressort, la force de rappel est proportionnel à la position 
$$m\frac{d^2y}{dt^2}=-ky$$

- Imaginons un bloc de masse $m$ pendu à un ressort, soumis à une force d'amortissement (dans un liquide par exemple). Cette force est proportionnelle à la vitesse mais dans le sens contraire $-c\frac{dy}{dt}$ pour une certaine constante positive $c$ 
$$m\frac{d^2y}{dt^2}=-ky-c\frac{dy}{dt}$$
